臺灣板橋地方法院民事判決　九十二年度訴字第一九二一號
　　原　　　告　信品工程有限公司
　　法定代理人　甲○○
　　訴訟代理人　乙○○
　　被　　　告　本山營造有限公司
　　法定代理人　丙○○
右當事人間請求給付工程款事件，於中華民國九十三年三月十六日言詞辯論終結，本
院判決如左：
    主      文
被告應給付原告新臺幣貳拾萬壹仟貳佰壹拾肆元，及自中華民國九十二年五月二十
一日起至清償日止按週年利率百分之五計算之利息。
原告其餘之訴駁回。
訴訟費用由被告負擔四分之一，餘由原告負擔。
本判決第一項得假執行；被告於假執行程序實施前以新臺幣貳拾萬壹仟貳佰壹拾肆
元為原告提供擔保後，得免為假執行。
原告其餘假執行之聲請駁回。
    事      實
甲、原告方面：
一、聲明：被告應連帶給付原告新臺幣（下同）九十三萬七千九百零六元，及自起訴
          狀繕本送達翌日起至清償日止按週年利率百分之五計算之利息。並陳明原
          告願提供現金或同額之交通銀行或合作金庫銀行之無記名可轉讓定期存單
          為擔保以代釋明，請准宣告假執行。
二、陳述：
  （一）原告於民國八十九年八月間與被告簽訂「台北縣鶯歌鎮二橋國小八十九年度
        降低班級學生人數計畫硬體增建工程」之水電工程合約，約定將該校之水電
        工程交由原告承攬，被告按月給付工程款，被告並於八十九年九月開始施工
        。至第一次估驗付款時，原告查覺工程款係以訴外人漢唐營造有限公司名義
        支付，經詢問被告註場之工地主任簡國清後始得知其與漢唐公司間有借牌關
        係，當時簡國清佯稱此情節無大礙，原告遂繼續履約，銷貨發票仍以被告為
        買受人，第二次以後之工程款均未按期給付，後被告始以漢唐公司開立之遠
        期支票支付，最後仍跳票。九十二年間原告催請被告給付工程款，但被告回
        應表示原告不必繼續施工，已施作之工程款另行協調結算，旋即來函表示解
        除合約，並沒收一切工程款，原告見狀立刻電詢被告，被告人員竟表示「我
        們和你們沒有合約關係，要找就去找漢唐公司」，拒絕解決問題。簡國清則
        以已經被解約為由拒絕給付工程款，漢唐公司則以沒有合約關係要求去找本
        山公司，被告未經合法程序解約，屬不合法。按照兩造合約第六條第一項約
        定，被告應按照實際施作之數量給付工程款，截至被告片面解約為止，原告
        施作之金額共計二百四十二萬八千一百九十二元，但被告僅給付（含第三人
        代付）一百四十九萬零二百八十六元，尚欠九十三萬七千九百零六元。
  （二）爭點整理：
      (一)不爭執之部分：原告確實有進場施作。
      (二)爭執點：
        1.兩造間之承攬關係是否存在？即被告可否以其與訴外人漢唐公司之借牌或
          轉包關係對抗原告？
        2.被上尚欠之工程款金額若干？
  （三）對被告抗辯所為陳述：
      (一)被告爭執其與原告並無承攬關係，係漢唐公司與簡國清盜用其名義，嗣後表
        示依其與漢唐公司間係轉包，二種說法不同。
      (二)簡國欽代理原告簽約，至少有表見代理之適用，兩造契約關係應屬存在。原
        告後來將發票交給被告時，被告亦未反對並入帳。至於漢唐公司為被告付款
        ，應屬漢唐公司與被告內部關係。二橋國小工程幾乎全部之協力廠商之合約
        均係以系爭合約之印章簽約，又二橋國小付款若非直接匯款，即係開立禁止
        轉讓之國庫支票付款，不可能有所謂被盜用之機會。
      (三)無論借牌或轉包，前者為通謀虛偽意思表示，後者為法律明文禁止。
      (四)跳開發票為違法行為，被告抗辯有此商業習慣，應舉證證明。
      (五)被告就抵銷抗辯部分未舉證。
      (六)被告主張分先備位理由，顯有重大矛盾。
      (七)附件一所示解除契約之意思表示並非被告所作，該函不具法律上之效力。
三、證據：提出工程合約書、支票及退票理由單、板橋七支郵局九十年二月二十三日
          第一四五號存證信函、統一發票等影本為證據，及聲請向台北縣鶯歌鎮二
          橋國民小學調取「台北縣鶯歌鎮二橋國小八十九年度降低班級學生人數計
          畫硬體增建工程」自開工起至九十年三月份止屬水電工程部份項之全部估
          驗計價單以及自開工之時起至九十年二月底之監工日報表，向臺北縣政府
          稅捐稽徵處查詢被告申報發票資料，向臺灣臺北地方法院調取九十年度北
          簡字第七四七二號民事訴訟事件卷宗。
乙、被告方面：
一、聲明：請求駁回原告之訴及假執行之聲請；並陳明如受不利之判決，願供擔保請
          求免為假執行。
二、陳述：
  （一）緣被告於八十九年間承攬「鶯歌鎮二橋國民小學八十九年度降低班級人數計
        畫硬體增建工程」〈以下稱系爭工程〉，被告於得標後即將部分工程〈含水
        電工程〉轉包與訴外人漢唐營造有限公司（法定代理人林桂枝，統一編號為
        00000000，以下簡稱「漢唐公司」）〈證物一〉。關於系爭工程之進行，被
        告僅與漢唐公司聯繫，至於漢唐公司是否將相關工程發包與下游廠商、發包
        與何廠商，被告無權過問、亦不知情。至九十年二月一日，被告方自原告處
        接獲原告要求被告給付工程款之通知〈證物二〉，由於原告與被告間根本未
        有契約關係，被告亦不曾授權任何人與原告簽訂任何契約，自拒絕原告之請
        求，原告遂對被告提起本訴，合先陳明。
  （二）對原告主張之事實及證據承認或不爭執之部份：
      (一)原告之工程款係由漢唐公司支付，原告所有之支票亦皆以漢唐公司為發票人
        。
      (二)原告之銷貨發票係以被告為買受人。
  （三）對原告主張之事實及證據有爭執之部份：
      (一)兩造間並未有任何契約關係：
        1.被告從未與原告簽訂契約：被告於日前奉案鈞院開庭通知，頃知原告對被
          告起訴請求給付工程款，惟查被告從未與原告簽訂任何工程承攬契約，亦
          未授權他人與原告簽訂任何承攬工程相關契約，是被告與原告間並無任何
          契約關係存在，被告自無須就系爭工程款給付事件負任何責任。
        2.原告曾於鈞院自認與其締約者係工地主任簡國欽。然查簡國欽為訴外人漢
          唐公司之專任技師，根本非被告員工，被告亦不曾就「台北縣鶯歌鎮二橋
          國小八十九年度降低班及學生人數計畫硬體增建工程」相關事宜對簡國欽
          有任何授權。訴外人簡國欽與原告間無論簽訂何契約，均與被告無關。
        3.與原告訂定系爭契約之簡國欽並非被告員工，且未經被告授權辦理相關事
          宜。被告從頭至尾未曾參與系爭契約之擬定，也不曾命任何員工出面締約
          。原告若堅持系爭契約存在於兩造之間，則〈一〉請原告提出當時與其締
          約者經被告授權之書面文件，〈二〉請原告說明訂定系爭契約之時、地，
          以證明系爭契約與被告有何關連。若否，則系爭契約無論在人、事、時、
          地各方面均與被告無涉，依法又焉能將系爭契約之義務歸與被告負擔？
      (二)原告支付命令聲請狀之聲證一其上印文係偽造，並非被告所有：被告既已將
        系爭工程之水電工程部分發包與訴外人漢唐公司，自無須再與他人（例如原
        告）訂定承攬水電工程之契約，更遑論會發函通知原告解約。原告支付命令
        聲證一之契約及九十二年七月三十一日準備書狀附件一之存証信函均非出於
        被告，係訴外人漢唐公司偽造被告印章擅自所為，被告對此一無所知，亦否
        認其真實性。原告如欲主張與被告間有系爭契約關係，自應舉證證明系爭契
        約上印文之真正，且應證明與原告締約之人確係經過被告授權。
      (三)原告自始至終所領款項皆由訴外人漢唐公司支付，與被告無關：
        1.原告於準備書狀中聲稱「第一次估驗時，查覺工程款係訴外人漢唐公司之
          名義所支付，自稱不疑有他遂繼續履約，鎖貸發票仍以被告為買受人，詎
          料，第二次以後之工程款均未按期給付，拖延再三後，被告始以漢唐公司
          開立之遠期支票支付。」可見原告所稱被告按月給付工程款，實均為漢唐
          公司所給付，原告並曾取得漢唐公司支票兌現無誤，該款項完全與被告無
          關，顯見兩造間並無契約關係存在。
        2.自原告民事準備書狀及民事準備書暨聲請調查證據狀內之敘述可知，原告
          所有已領取之工程款均由訴外人漢唐公司支付，與被告無關。
      (四)原告向漢唐公司索債不成，方轉向被告求償：原告曾以九十年度北簡字第七
        四七二號請求給付票款事件對漢唐公司提起民事訴訟（証物三）、又以九十
        年度他字第二四七五號詐欺案件對漢唐公司職員提起告訴（証物四），兩案
        均以原告公司負責人為參加人或關係人，顯見與被告有契約關係者係漢唐公
        司，其向漢唐公司索債不成，方轉而向被告求償，意圖亂槍打鳥、混淆視聽
        以取得工程款，原告之行為並無法律或事實上依據，殊不合理。
      (五)原告遲至九十年二月一日方與被告聯繫，於此之前，被告根本對原告一無所
        知：如前所述，原告係與漢唐公司締約、工程款亦由漢唐公司支付，被告從
        未與原告接觸，遑論對系爭契約有任何意思表示。系爭契約上之被告印文係
        偽造，原告亦未自與其締約之人處取得任何被告之授權書，被告遲至九十年
        二月一日方接獲原告要求付款之通知，於此之前根本不知本工程與原告有何
        關聯，原告又焉能將系爭契約給付工程款之義務歸咎於被告？
      (六)原告之銷貨發票以被告為買受人，係因商場習慣「跳開發票」所致，不能因
        此推論兩造間有契約關係：工程之次承攬人要求再承攬人逕以承攬人名義開
        立統一發票，資為領取承包工程款之憑證，即俗稱跳開發票。商場上向有由
        第一個出賣人直接開立發票予最後一手之買受人之習慣，非可逕依統一發票
        之抬頭，據為實質法律關係之證明。至於被告持原告之統一發票報稅，純屬
        請款手續問題，不能因此即認兩造間有承攬關係存在，此有最高法院八十六
        年度台上字第二０六一號、八十八年度台上字第三二六六號民事判決可佐。
      (七)原告應舉證證明系爭契約存在於兩造之間：按「當事人主張有利於己之事實
        者，就其事實有舉證之責任。」，民事訴訟法第二百七十七條訂有明文。原
        告既主張與被告間有系爭契約關係，自應舉證證明系爭契約上印文之真正，
        且與原告締約之人確係經過被告授權。
      (八)被告無有授權予漢唐公司（林桂枝、簡國欽）或其他第三人，本件亦無表現
        代理或無權代理業經承認之情事：
        簡國欽非受僱於被告公司，此相關事證鈞院得向財政部財稅資料中心調閱
          相關明細表及扣繳憑單自明。
        況簡國欽發包水電工程予原告，果真獲有被告授權，何以所交付之各期工
          程款支票均為漢唐公司所簽發，殊與常情不符。且不論漢唐公司或簡國欽
          係向被告借牌承包系爭工程或真正自被告處轉包，均可能為求節稅，而依
          商場上之習慣要求下包「跳開發票」後持向被告請款，則其有無獲取以被
          告發包之授權，自應視其雙方之議約內容以定，亦不得僅憑訂金或工程款
          發票抬頭為被告及嗣由被告持以報稅，推論其內部關係。原告就此復未提
          出其他足認被告曾授權簡國欽或漢唐公司締約之其他積極證據，實無從認
          定簡國欽以被告名義與原告訂約係有權代理。
        丙○○委由簡國欽向二橋國小領取工程款及其嗣持抬頭買受人為被告公司
          之統一發票報稅，不論被告係真正轉包系爭工程予簡國欽所屬之漢唐公司
          或借牌予其施作，均屬被告初始承攬工程範圍內所應為之請款、報稅手續
          ，並非於原訂計畫外或為獲取其他利益所另為之舉動，殊難認此係其有意
          轉包之特別情事，更非執以向無權代理人或交易相對人主張契約效力歸屬
          自己或欲補授代理權之意思通知，併同其事後單純之沈默，皆非對於簡國
          欽無權代理之明示或默示「承認」，即不得據以論定簡國欽以被告公司名
          義所簽之工程合約效力及於被告，洵屬自明。
      (九)另按，原告民事準備狀三狀之第三點：陳述訴外人漢唐公司於台灣台北地方
        法院台北簡易庭九十年度北簡字第七四七二號案件中作有明白之陳述等語云
        云。姑不論其詞，其支票因跳票，為避其責，必有閃爍之詞，且與被告利害
        正相反對，難期渠為真實之陳述，實殊無足採信。
      (十)綜上所述，被告因訴外人漢唐公司及簡國欽偽刻印章到處招搖撞騙，被迫官
        非纏身年餘，不勝其擾。訴外人漢唐公司及簡國欽利用與被告之合作關係，
        乘機以被告名義在外行騙，被告本身即為最大之受害人。本件在表面上雖有
        被告蓋印之契約、存証信函為證據，然實際上出面與原告接觸者，均係訴外
        人漢唐公司之員工簡國欽，被告與原告根本不相識、確實毫不知情。
  （四）原告違約造成被告損失之金額，被告主張抵銷：
      (一)被告與原告間並無任何契約關係，依法無須負擔任何給付工程款之義務。
      (二)再者，原告92.01.02民事支付命令聲請狀聲証二，金額計算明細表上，共開
        立四期發票向訴外人漢唐公司請領工程款，其中第一期至第三期原告均已取
        得訴外人漢唐公司之支票，訴外人將發票轉交被告抵賬在案，92.02.20第四
        期發票，被告並未獲得訴外人漢唐公司轉交，是時，現場工程因原告與訴外
        人漢唐公司間之糾葛不清，整個工程陷入停頓休工，業主又告急催辦，迫使
        被告全部收回自辦，而將該水電工程部份追加三百一十五萬元以招商承作（
        証物五），工期亦因此嚴重落後，原告亦依約必須承擔逾期罰款之責，是倘
        鈞院肯認原告之請求權存在時，謹請鈞院就此部分主張抵銷，抵銷後，原告
        尚積欠被告新台幣二百餘萬元。
      (三)被告欲以此因原告違約所產生之三百一十五萬損失與原告所請求給付之工程
        款主張相互抵銷。抵銷後，原告尚積欠被告二百二十一萬二千零九十四元損
        害賠償金額。
三、證據：提出工程發包承攬書、信品工程有限公司九十年二月一日九○信品工字第
          九○○二○一號函、臺灣臺北地方法院臺北簡易庭通知書、臺灣板橋地方
          法院檢察署通知、九十年四月十七日切結書、台北縣機關工程契約書範本
          、廠商印模單等影本為證據。
丙、本院依聲請向臺北縣政府稅捐稽徵處查詢被告申報發票資料，及向臺灣臺北地方
    法院調取九十年度北簡字第七四七二號民事訴訟事件卷宗。
    理      由
一、本件原告主張其於八十九年八月間與被告簽訂「台北縣鶯歌鎮二橋國小八十九年
    度降低班級學生人數計畫硬體增建工程」之水電工程合約，約定將該校之水電工
    程交由原告承攬，被告按月給付工程款，被告並於八十九年九月開始施工。至第
    一次估驗付款時，原告查覺工程款係以訴外人漢唐營造有限公司（以下稱漢唐公
    司）名義支付，經詢問被告註場之工地主任簡國清後始得知其與漢唐公司間有借
    牌關係，當時簡國清佯稱此情節無大礙，原告遂繼續履約，銷貨發票仍以被告為
    買受人，第二次以後之工程款均未按期給付，後被告始以漢唐公司開立之遠期支
    票支付，最後仍跳票。九十二年間原告催請被告給付工程款，但被告回應表示原
    告不必繼續施工，已施作之工程款另行協調結算，旋即來函表示解除合約，並沒
    收一切工程款，按照兩造合約第六條第一項約定，被告應按照實際施作之數量給
    付工程款，截至被告片面解約為止，原告施作之金額共計二百四十二萬八千一百
    九十二元，但被告僅給付（含第三人代付）一百四十九萬零二百八十六元，尚欠
    九十三萬七千九百零六元等語。但為被告所否認，並以被告於八十九年間承攬「
    鶯歌鎮二橋國民小學八十九年度降低班級人數計畫硬體增建工程」，被告於得標
    後即將部分工程轉包與訴外人漢唐營造有限公司（法定代理人林桂枝，統一編號
    為00000000），關於系爭工程之進行，被告僅與漢唐公司聯繫，至於漢唐公司是
    否將相關工程發包與下游廠商、發包與何廠商，被告無權過問、亦不知情，至九
    十年二月一日，被告方自原告處接獲原告要求被告給付工程款之通知，由於原告
    與被告間根本未有契約關係，被告亦不曾授權任何人與原告簽訂任何契約，自拒
    絕原告之請求等語資為抗辯。
二、本件原告主張其與被告間訂有「台北縣鶯歌鎮二橋國小八十九年度降低班級學生
    人數計畫硬體增建工程」之水電工程合約，約定將該校前述工程中之水電工程部
    分轉由原告承攬施作等事實，為被告所否認，並抗辯稱前述二橋國小之工程乃轉
    包與第三人漢唐公司承作，原告乃係與漢唐公司簽約，並非與被告簽約，被告並
    不知情，是訴外人簡國清擅自在外簽約等語。經查，本件原告主張之上述事實，
    業據提出工程合約書、支票及退票理由單、統一發票等影本為證據，被告雖否認
    前述由原告所提出之工程合約書之真正，然依據本院向財政部臺灣省北區國稅局
    臺北縣分局查詢結果，針對原告所提出開具以向定作人請領工程款項之發票：「
    該公司八十九年十一月五日取得之發票（字軌號碼：ＤＭ00000000）、
    九十年一月十八日取得之發票（字軌號碼：ＥＫ00000000）、八十九年
    十二月八日取得之發票（字軌號碼：ＤＭ00000000）等三張發票皆有申
    報扣抵，另八十九年十一月一日銷售額為三一九九三一元（含稅）之發票因無字
    軌號碼，無法查詢。」，此有財政部臺灣省北區國稅局臺北縣分局九十三年一月
    八日北區國稅北縣三字第○九二一○八○二三○號函在卷可參，則被告所稱不知
    漢唐公司將工程轉包與其他人一節即非可採，且原告業已提出工程合約書及被告
    已經持向稅捐機關申報扣抵之統一發票為證據，於外觀上尚堪認定被告確有將工
    程轉包與原告之事實，被告卻未能舉證證明係訴外人簡國清或漢唐公司未經其授
    權而擅自以被告公司名義與原告訂約之事實，則原告主張其係承攬被告所承作之
    上開二橋國小工程中之水電工程部分之事實當堪認為真實。另原告主張除已經支
    付之工程款外，被告尚有九十三萬七千九百零六元尚未給付，並提出合計金額為
    二百零四萬一千四百三十一元之統一發票為證據，據原告主張已經收受一百四十
    九萬零二百八十六元，尚欠九十三萬七千九百零六元，但依照前述財政部臺灣省
    北區國稅局臺北縣分局之回函，實際經被告向稅捐機關申報扣抵之數額為一百七
    十二萬一千五百元，可見至少有此一數額之工程業經原告完成，扣除原告自認已
    經受償之一百四十九零二百八十六元，則可見已經由被告受領（依照其自行向稅
    捐機關申報之數額計算）之工程尚有二十三萬一千二百十四元尚未給付，原告於
    上述範圍之主張應認為有理由，至於超過上述數額部分，因不能查證被告是否已
    經承認其完成工程之數量，原告此部分主張自非可採，該部分自應認為無理由。
    至於被告主張抵銷部分，被告抗辯稱其因原告停工使其需另行發包以完成該部分
    工程，共支出三百十五萬元，尚須負擔違約金，故主張與原告請求之金額抵銷等
    語，固提出其與長江工程有限公司所簽立之切結書影本為證據，但依照原告與被
    告所簽訂之工程合約書所約定，該水電工程部分之之工程款為四百五十萬元，依
    據原告之主張，其已經完成二百四十二萬八千一百九十二元之進度，如原告繼續
    履約至完工，應僅剩餘二百零七萬一千八百零八元之工程進度尚未完成，故除於
    部分工程停工後如欲復工或有可能增加支出外，其該部分未完成之工程本即被告
    應支出之工程款，被告自不得用以主張抵銷，除此之外，被告均未舉證證明其所
    可用以抵銷之數額範圍之事實，其抵銷自非可採。
三、綜上所述，原告之請求被告給付工程款於二十三萬一千二百十四元，及自起訴狀
    繕本（即原支付命令）送達被告翌日即九十二年五月二十一日起至清償日止按法
    定利率年息百分之五計算之遲延利息之範圍內為有理由，應予准許；至於原告之
    請求超過該數額部分則為無理由，應予駁回。
四、假執行之宣告：本件原告勝訴部分，係所命給付之金額或價額未逾新臺幣五十萬
    元之判決，應依民事訴訟法第三百八十九條第一項第五款規定，依職權宣告假執
    行。被告陳明願預供擔保聲請免為假執行，就原告勝訴部分並由本院依職權宣告
    假執行部分，經核並無不合，爰酌定相當金額准許之。至於原告其餘假執行之聲
    請，因該部分訴之駁回而失所附麗，應併予駁回。
五、本件事證已臻明確，兩造其餘主張及攻擊防禦方法與證據，經本院斟酌後，與本
    件判決結果已不生影響，故不一一論列，至於原告另聲請向台北縣鶯歌鎮二橋國
    民小學調取被告之領款及施工、監工進度等資料，本院認為已無必要，均附此敘
    明。
六、結論：本件原告之訴為一部有理由，一部無理由，依民事訴訟法第七十九條、第
    三百八十九條第一項第五款、第三百九十二條第二項，判決如主文。
中　　　華　　　民　　　國　　九十三　　年　　　三　　　月　　 三十 　　日
                                臺灣板橋地方法院民事第一庭
~B法      官  許  瑞  東
右正本證明與原本無異。
如不服本判決，應於判決送達後廿日內，向本院提出上訴狀。
中　　　華　　　民　　　國　　九十三　　年　　　三　　　月　　 三十 　　日
~B法院書記官  王  波  君
